臺灣苗栗地方法院刑事判決　　　　　　　 94年度訴緝字第6號
公　訴　人　臺灣苗栗地方法院檢察署檢察官
被　　　告　己○○
　　　　　　　　　　（另案於臺灣桃園女子監獄執行中）
指定辯護人　洪桂如律師
上列被告因偽造有價證券等案件，經檢察官提起公訴（88年度偵
字第2634號），本院判決如下：
    主  文
己○○共同連續意圖為自己不法之所有，以詐術使人將本人之物
交付，處有期徒刑壹年拾月。
　　事  實
一、己○○（原名葉己○○）明知坊間所謂之「人頭支票」或「
    芭樂票」係無法兌現之空頭支票，仍與其子子○○共同意圖
    為自己不法之所有，並基於概括之犯意，持自不詳之成年人
    購得已蓋妥該發票人支票存戶印鑑章之14張空白支票（如附
    表），再以不詳之方式於空白支票上填載發票日、票面金額
    ，而自民國85年中旬某日起，迄於86年1 月間某日止，由己
    ○○、子○○同往或子○○獨自，陸續持上開14張人頭支票
    ，向辛○○、寅○○夫妻2 人，佯稱為商業往來取得之客票
    ，足為債權擔保，並以其等所經營之宜昌食品工業股份有限
    公司（下稱宜昌公司）需款周轉為由，使辛○○、寅○○陷
    於錯誤分別依渠等交付支票所載金額交付共計新台幣（以下
    同）0000000 元，嗣經辛○○、寅○○提示上開支票後，發
    現該等之支票，已遭銀行拒絕往來，轉向己○○、子○○催
    討亦拒不清償，始向法務部調查局苗栗縣調查站提出告訴，
    而查悉上情。
二、案經告訴人辛○○訴由法務部調查局苗栗縣調查站報請臺灣
    地方法院檢察署檢察官偵查起訴。
　　理  由
壹、有罪部分：
一、訊據被告己○○矢口否認有何詐欺犯行，辯稱：案發時已非
    宜昌公司之負責人，當時係子○○向告訴人辛○○、寅○○
    等人借錢，且伊擔任宜昌公司負責人向彭俊宏、寅○○等人
    借款均開立丑○○或子○○的票，並未以客票向外調現等語
    ，惟查：
  (一)證據能力：
    被告子○○於88年間檢察官偵訊時，90年間本院審理時，關
    於被告己○○部分，供證前後雖未具結，然因被告子○○與
    被告己○○於本案有共犯關係，依修正前刑事訴訟法第186
    條第4 款之規定，本不得令其具結，而證人即被告子○○於
    刑事訴訟法修正施行即92年9 月1 日前所為關於被告己○○
    之供證，依修正後刑事訴訟法施行法第7 條之3 後段規定：
    「但修正刑事訴訟法實行前已依法定程序進行之訴訟程序，
    其效力不受影響。」，檢察官及本院於刑事訴訟法修正施行
    前，係依法定程序進行之訴訟程序，其效力不受影響，縱證
    人即被告子○○關於被告己○○所為之供述，未經具結，仍
    應認有證據能力，合先敘明。
  (二)被告己○○雖辯稱附表所示之14張非伊購得，不知道是芭樂
    票、人頭支票等語，惟被告子○○供稱：是我母親（即被告
    己○○）去買的支票，辛○○持有的支票我確定是買回來的
    等語（參見88年度偵字第3400號偵查卷第31頁），足認附表
    所示之14張支票確係向他人購得，起訴書所載被告等或有持
    客戶交付無法兌現之支票一節與事實不符。另被告之辯護人
    雖以，被告子○○於偵查中曾供稱：被告己○○不知道附表
    所示之14張支票如何來等語（參見同前偵查卷第13頁背面）
    ，而謂被告己○○不知該14張支票係購買而得之「人頭支票
    」，然子○○於本院審理時供稱：支票是我母親交給我要我
    調現，都是我母親買來的，偵訊時是因為我想全部擔下來等
    語（參見本院89年度訴字第7 號一卷第170 頁），且被告子
    ○○供稱上開支票係被告己○○購得時，亦供稱係由其向告
    訴人調現，且由其簽發，被告子○○為上開不利於被告己○
    ○之供述時，同時為不利於己之供述，而非將全部犯行均推
    由當時未到庭之被告己○○，足認被告子○○所為上開不利
    於被告己○○枝供述，即被告己○○知悉附表所示之14張支
    票係向他人購買之人頭支票一節，足堪採信。據此，足認被
    告己○○確知附表所示之14張支票，係向人購得屬無法兌現
    之支票，即俗稱之「芭樂票」、「人頭支票」。
  (三)被告己○○復辯稱未曾持上開14張支票向告訴人等借款，惟
    被告己○○曾持上開14張支票之部分支票為擔保，向告訴人
    借款，業據證人辛○○證述明確，證人辛○○具結證稱：附
    表14張支票是子○○、己○○交給我的，他們說是客票，他
    們都是兩人來借錢的，是子○○開車載他媽媽，子○○有單
    獨來借錢等語（參見本院89年度訴字第7 號一卷第256 、25
    7 頁），另被告己○○有於附表所示之14張支票上親自背書
    ，並據被告子○○於本院審理時供稱：支票背書己○○部分
    是我媽媽自己簽名（參見同前卷第224 頁），票是我和我媽
    媽一起交給辛○○的，這14張票是陸續交給辛○○的等語（
    參見同前卷第238 頁），又觀諸本院卷附之14張支票影本背
    面，確有被告己○○之署押（參見同前卷第179 頁背面至19
    2 頁背面），是被告己○○確有參與持該14張空白支票向告
    訴人借得0000000 元之行為。
  (四)又向他人購得蓋妥發票人印鑑章之空白票據，供己任意填寫
    票據金額，即俗稱之「芭樂票」、「人頭支票」，僅以數千
    元之價格即可購得任意填載金額之支票，一般人均知此等支
    票係無法兌現之支票，而本件附表所示之14張支票亦均未兌
    現，足證被告己○○明知該等支票係無法兌現之支票，而與
    被告子○○一同，或推由子○○獨自向告訴人以該等支票為
    商業往來取得之客票，將來可供兌現，足為債權擔保之詐術
    ，致使告訴人陷於錯誤，而交付如支票面額之金錢共計0000
    000 元，被告己○○與子○○所為已構成詐欺取財之犯行，
    洵堪認定。
二、核被告己○○所為係犯刑法第339 條第1 項之詐欺取財罪，
    被告己○○與子○○間，具有犯意聯絡及行為分擔，為共同
    正犯。被告己○○先後多次詐欺犯行，時間緊接，所犯罪名
    之構成要件相同，顯係基於概括犯意而為，應以連續犯之規
    定論以一罪，並依法加重其刑。爰審酌被告己○○前有詐欺
    前科（未構成累犯），素行不良，本件以空頭支票之方式向
    告訴人詐取鉅額款項，所生危害重大，犯罪後復飾詞否認犯
    行，且未與被害人達成和解，亦未賠償被害人之損失，犯後
    態度不佳等一切情狀，及參酌檢察官之具體求刑，爰量處如
    主文所示之刑，以示懲儆。
貳、不另為無罪諭知部分：
一、公訴意旨另略以：被告己○○明知坊間俗稱人頭支票可疑為
    遭人冒用名義及身份證件所開設帳戶之支票，先由被告己○
    ○循報紙刊登廣告，向不詳之人購得空白支票，另由子○○
    於空白支票上填載發票日、票面金額，而自85年中旬某日起
    ，迄於86年1 月間某日止，由被告己○○、子○○持購得後
    偽造之支票向告訴人辛○○借款等語，而認被告己○○亦涉
    有刑法第201 條第1 項之偽造有價證券罪嫌、同法第201 條
    第2 項之行使偽造有價證券罪嫌。
二、經查：
  (一)按「犯罪事實應依證據認定之，無證據不得認定犯罪事實」
    ；又「不能證明被告犯罪者，應諭知無罪之判決」，刑事訴
    訟法第154 條第2 項、第301 條第1 項分別定有明文。又所
    謂認定犯罪事實之證據，係指足以認定被告確有犯罪行為之
    積極證據而言，如未發現相當證據，或證據不足以證明，自
    不能以推測或擬制之方法，以為裁判基礎（最高法院29年上
    字第3105號、40年臺上字第86號判例意旨參照）。次按認定
    不利於被告之事實，須依積極證據，苟積極證據不足為不利
    於被告事實之認定時，即應為有利於被告之認定，更不必有
    何有利之證據（最高法院30年上字第816 號判例意旨參照）
    。又刑事訴訟上證明之資料，無論其為直接證據或間接證據
    ，均須達於通常一般人均不致於有所懷疑，而得確信其為真
    實之程度，始得據為有罪之認定，倘其關於被告是否犯罪之
    證明未能達此程度，而有合理性懷疑之存在，致使無從形成
    有罪之確信，根據「罪證有疑，利於被告」之證據法則，即
    不得遽為不利被告之認定（最高法院76年臺上字第4986號判
    例意旨參照）。
  (二)一般俗稱「人頭票」或「芭樂票」，除由他人冒用本人名義
    開戶，於領票後以低價販賣圖利者外，亦有本人自行開戶領
    取票據後，以低價出售得利者，此種情形，發票人雖預期使
    該票於到期日不獲兌現，但其事先於票據上蓋用發票人印章
    後出售，就票面金額、發票日期則授權買受該票據之人任意
    填寫，則此究與未經授權擅自偽造者有別，殊難論以偽造之
    則責，最高法院86年度台上字第4830號判決亦採同一見解。
    經查：檢察官公訴意旨稱：「被告己○○循報紙所刊登廣告
    ，向姓名年籍不詳成年男子購得該14張空白支票，另由被告
    子○○於空白支票上填載發票日期、票面金額」，且該等支
    票均未因發票人印章不符而遭退票，是該14張支票於被告購
    入時，已由不詳之人蓋好發票人印章，既係蓋好發票人之印
    章，客觀上易讓人誤認為係取得發票人之同意或授權填載之
    支票，被告主觀上既無該等支票係遭人冒名開戶之認識，即
    不知該等支票未經授權簽發，而係認該蓋用印章之發票人已
    概括授權渠等填支票金額、日期，被告自無偽造有價證券故
    意之可言，自難論以偽造有價證券罪責。
  (三)附表編號1 至5 及8 、12號所示之7 張支票，雖經證人丙○
    ○、辰○○、施政忠、潘健宏到庭證述，以其等及魁皇實業
    有限公司名義簽發之支票，係遭人冒用名義至銀行開戶（參
    見本院89年度訴字第7 號二卷第255 頁至260 頁），復有乙
    ○○來函聲稱本案以其名義簽發之支票係遭人冒名請領（參
    見本院89年度訴字第7 號二卷第314 頁），上開證人之證述
    縱或屬實，然上開7 張支票並未遭銀行以發票人印章不符為
    由退票，又俗稱「芭樂票」「人頭支票」之來源，或係發票
    人自行簽發後兜售牟利而概括授權他人使用，或係他人持偽
    造證件之銀行冒名開戶請領使用，其情形不一而足，被告購
    得支票之來源為何，除非販售之人明白告知，否則終非被告
    己○○所能知悉，既無證據足資證明被告己○○明知販售支
    票之人未經原發票人概括授權使用該支票，縱被告己○○知
    該等支票無兌現可能，其既非明知無權簽發而擅自簽發，自
    不得遽認被告己○○構成偽造有價證券或行使偽造有價證券
    之犯行。
三、此外，復查無其他積極證據足資認定被告有偽造有價證券、
    行使偽造有價證券犯行，原應為無罪之諭知，惟公訴意旨認
    此部分與前開有罪部分有裁判上一罪關係，爰不另為無罪之
    諭知，附此敘明。
據上論斷，應依刑事訴訟法第299 條第1 項前段，刑法第28條、
56條、第339 條第1 項，罰金罰鍰提高標準條例第1 條，判決如
主文。
中　　華　　民　　國　　94　　年　　12　　月　　29　　日
                  刑事第三庭    審判長法　官  柳章峰
                                      法  官  林卉聆
                                      法  官　吳國聖
以上正本與原本無異
如不服本判決應於送達後10日內向本院提出上訴狀（須附繕本）
。告訴人或被害人如對於本判決不服者，應具備理由請求檢察官
上訴，其上訴期間之計算係以檢察官收受判決正本之日期為準。
         　　                     　　書記官　歐明秀
中　　華　　民　　國　　94　　年　　12　　月　　29　　日
附表：
┌─┬───┬─────┬────┬────────┬─┐
│編│發票人│ 票面金額 │發票日期│  付款銀行＼    │備│
│號│      │（新台幣）│        │  支票號碼      │註│
│  │      │          │        │                │  │
├─┼───┼─────┼────┼────────┼─┤
│1 │丙○○│176500元  │86.03.07│臺灣中小企業銀行│  │
│  │      │          │        │AQ0000000       │  │
│  │      │          │        │                │  │
├─┼───┼─────┼────┼────────┼─┤
│2 │辰○○│237600元  │86.04.08│彰化商業銀行板橋│  │
│  │      │          │        │分行            │  │
│  │      │          │        │EU0000000       │  │
├─┼───┼─────┼────┼────────┼─┤
│3 │辰○○│82300     │86.03.30│富邦銀行土城分行│  │
│  │      │          │        │CA0000000       │  │
│  │      │          │        │                │  │
├─┼───┼─────┼────┼────────┼─┤
│4 │丁○○│188000元  │86.02.21│苗栗市信用合作社│  │
│  │      │          │（起訴書│0000000         │  │
│  │      │          │誤載為86│                │  │
│  │      │          │.02.20）│                │  │
├─┼───┼─────┼────┼────────┼─┤
│5 │乙○○│98950元   │86.04.20│安泰商業銀行中壢│  │
│  │      │          │        │分行            │  │
│  │      │          │        │AK0000000       │  │
├─┼───┼─────┼────┼────────┼─┤
│6 │庚○○│241000元  │86.03.13│臺灣銀行苗栗分行│  │
│  │      │          │        │AH0000000       │  │
│  │      │          │        │                │  │
├─┼───┼─────┼────┼────────┼─┤
│7 │甲○○│360000元  │86.04.30│臺灣省農會信用部│  │
│  │      │          │        │中壢分部        │  │
│  │      │          │        │FA0000000       │  │
├─┼───┼─────┼────┼────────┼─┤
│8 │魁皇實│183120元  │86.03.30│台北區中小企業銀│  │
│  │業有限│          │        │行光復分行      │  │
│  │公司  │          │        │PX0000000       │  │
├─┼───┼─────┼────┼────────┼─┤
│9 │卯○○│266800元  │86.03.17│中國農民銀行中和│  │
│  │      │          │        │分行            │  │
│  │      │          │        │FAX0000000      │  │
├─┼───┼─────┼────┼────────┼─┤
│10│壬○○│275000元  │86.02.28│玉山商業銀行信義│  │
│  │      │          │        │分行            │  │
│  │      │          │        │AD0000000       │  │
├─┼───┼─────┼────┼────────┼─┤
│11│戊○○│500000元  │86.03.06│華南商業銀行南高│  │
│  │      │          │        │雄分行          │  │
│  │      │          │        │ZB0000000 （起訴│  │
│  │      │          │        │書誤載為EB105137│  │
│  │      │          │        │2）             │  │
├─┼───┼─────┼────┼────────┼─┤
│12│魁皇實│157000元  │86.03.03│華南商業銀行埔墘│  │
│  │業有限│          │        │分行            │  │
│  │公司  │          │        │WB0000000       │  │
├─┼───┼─────┼────┼────────┼─┤
│13│永利商│173000元  │86.02.24│大安商業銀行基隆│  │
│  │行    │          │        │路分行          │  │
│  │林長輝│          │        │AM0000000       │  │
├─┼───┼─────┼────┼────────┼─┤
│14│癸○○│500000元  │86.06.30│臺灣省合作金庫板│  │
│  │      │          │        │橋支庫          │  │
│  │      │          │        │OW0000000       │  │
└─┴───┴─────┴────┴────────┴─┘
附錄論罪法條：
刑法第339條第1項
意圖為自己或第三人不法之所有，以詐術使人將本人或第三人之
物交付者，處5 年以下有期徒刑、拘役或科或併科1 千元以下罰
金。
